【裁判字號】    99,易,280
【裁判日期】    990507
【裁判案由】    違反水污染防治法
【裁判全文】
臺灣彰化地方法院刑事判決               99年度易字第280號
公  訴  人  臺灣彰化地方法院檢察署檢察官
被      告  乙○○
            儀彰企業有限公司
兼  代表人  甲○○
共      同
選任辯護人  陳宏盈律師
上列被告等因違反水污染防治法案件，經檢察官聲請簡易判決處
刑（98年度偵字第10022 、10780 號及99年度偵字第1340號），
本院認不宜以簡易判決處刑（99年度簡字第321 號），改依通常
程序審理，判決如下：
    主    文
儀彰企業有限公司法人之負責人，因執行業務，事業無排放許可
證或簡易排放許可文件，且其排放廢水所含之有害健康物質超過
放流水標準，處罰金新臺幣貳拾萬元。
甲○○事業負責人，事業無排放許可證或簡易排放許可文件，且
其排放廢水所含之有害健康物質超過放流水標準，處有期徒刑
月，如易科罰金，以新臺幣壹仟元折算壹日。緩刑貳年。
乙○○無罪。
    犯罪事實
一、甲○○係址設彰化縣溪湖鎮○○○路○ 段61巷16號之「儀彰
    企業有限公司」（下稱儀彰公司）之董事即負責人，負責執
    行儀彰公司業務，明知儀彰公司從事五金零件電鍍事業，所
    產生之廢水所含之有害健康物質超過放流水標準，且儀彰公
    司原領有之水污染防治許可證已遭撤銷，而屬未領有排放許
    可證或簡易排放許可文件之事業，不得排放廢水。詎於其執
    行儀彰公司業務期間之民國98年7 月14日，在儀彰公司擔任
    廠長之乙○○，竟在上址將工廠電鍍作業所產生含有經行政
    院環境保護署公告為有害健康物質「總鉻」之超過放流水標
    準之廢水直接排入廠房附近排水溝之地面水體。嗣於同日下
    午3 時許，經警會同彰化縣環境保護局稽查人員前往上址之
    工廠稽查並採樣送驗，測得採取廢水樣本中所含有害健康物
    質「總鉻」之檢測值分別為24.8mg/L（採樣地點：上址工廠
    外排水溝）及3.74mg/L（採樣地點：上址工廠廢水放流口）
    ，均已逾行政院環境保護署依據水污染防治法第7 條第2 項
    及第36條第2 項所訂定之有害健康物質之放流水標準中，總
    鉻最大限值為2.0mg/L 之規範，而悉上情。
二、案經彰化縣警察局員林分局報請臺灣彰化地方法院檢察署檢
    察官偵查及檢察官主動簽分偵辦後，聲請簡易判決處刑，經
    本院改依通常程序審理。
    理    由
壹、證據能力：
    本案下揭全部卷證所涵括之供述證據及非供述證據，經本院
    依法踐行調查證據程序，公訴人、被告及辯護人均不爭執各
    該證據之證據能力，且亦查無依法應排除其證據能力之情形
    ，是後述所引用證據之證據能力均無疑義，合先敘明。
貳、有罪部分：
一、上揭犯罪事實，業據被告兼儀彰公司負責人甲○○迭於偵查
    及本院審理中坦承不諱（分別見臺灣彰化地方法院檢察署98
    年度偵字第10022 號卷第55、56頁，本院準備程序筆錄第3
    、4 頁，審判筆錄第5 、6 頁），並有臺灣省彰化縣政府營
    利事業登記證、水污染稽查紀錄、行政院環境保護署訂定之
    「放流水標準」、行政院環境保護署91年8 月30日修正公告
    之「有害健康物質之種類」各1 份、彰化縣環境保護局檢驗
    報告2 紙、稽查現場照片6 幀（分別見同上偵查卷第13、14
    、16、18-36 頁）在卷可佐，足徵被告甲○○之自白與事實
    相符，堪予採信。至臺灣彰化地方法院檢察署98年度偵字第
    10022 號卷第17頁雖附有96年10月1 日核發之被告儀彰公司
    水污染防治許可證（許可污廢水排放至地面水體），然該許
    可證業經撤銷，被告儀彰公司嗣雖再提出申請，但迄今均未
    取得新核發之許可證乙節，業據被告甲○○供承在卷（見本
    院審判筆錄第4 頁），復有被告儀彰公司於98年6 月25日以
    （98）儀字第098062501 號函向彰化縣環境保護局提出申請
    排放地面水體許可證之函文影本在卷可按（見同上偵卷第15
    頁），是被告儀彰公司於本案98年7 月14日稽查時無排放許
    可證或簡易排放許可文件，至堪確定。從而，本件事證明確
    ，被告儀彰公司犯行洵足認定，而被告甲○○為被告儀彰公
    司之負責人，其應依水污染防治法第36條第1 項之規定處罰
    之事實，亦堪確定。
二、按被告儀彰公司係從事五金零件電鍍業務，屬水污染防治法
    第2 條第7 款所規定之事業，而被告甲○○為儀彰公司之負
    責人，執行被告儀彰公司業務。則被告儀彰公司未取得排放
    許可證或簡易排放許可文件，排放廢水所含之有害健康物質
    超過中央主管機關所定之放流水標準，係犯水污染防治法第
    36條第1 項之罪，其負責人被告甲○○應依該條項規定處罰
    ；而被告儀彰公司因其負責人，執行業務，事業無排放許可
    證或簡易排放許可文件，且其排放廢水所含之有害健康物質
    超過放流水標準，應依同法第39條之規定處以罰金。公訴人
    於本案辯論終結論告時，雖認被告甲○○與乙○○（另為無
    罪判決，詳參理由欄）二人間就上開被告儀彰公司無排放
    許可證或簡易排放許可文件，且其排放廢水所含之有害健康
    物質超過放流水標準之犯行，有共同正犯之關係，然水污染
    防治法第36條第1 項對事業負責人之處罰係屬「轉嫁罰」（
    或稱「代罰」）之性質，是被告甲○○與乙○○間，即無犯
    意聯絡可言，公訴人認其二人為共同正犯，容有誤會（詳見
    理由欄所述）。爰審酌被告甲○○並無前科，素行良好，
    有臺灣高等法院被告前案紀錄表在卷可憑，惟其經營電鍍事
    業，本應申請排放許可，且對於廠內排放有害健康物質之廢
    水，自應備有合法設備避免污染環境，竟未經許可而排放含
    有害健康物質超過放流水標準之廢水，對生態環境造成一定
    程度之損害，並參酌其犯罪後坦承犯行，態度尚屬良好，以
    及被告儀彰公司所應負之責任、造成之損害各情等一切情狀
    ，爰分別量處如主文所示之刑，被告甲○○部分並諭知易科
    罰金之折算標準；至被告儀彰公司係法人，無罰金易服勞役
    之問題，爰不另諭知易服勞役之折算標準，附此敘明。又被
    告甲○○前未曾因故意犯罪受有期徒刑以上刑之宣告，有上
    揭臺灣高等法院被告前案紀錄表在卷可憑，其因擔任被告儀
    彰公司負責人，執行公司業務，因被告儀彰公司無排放許可
    證或簡易排放許可文件，且其排放廢水所含之有害健康物質
    超過放流水標準而受刑罰，情節尚未至無可原宥之程度，且
    犯後已坦承犯行，頗見悔悟之意，本院認被告甲○○經此偵
    審程序，當知警惕守法，而無再犯之虞，是上開對被告甲○
    ○所宣告之刑，以暫不執行為適當，爰併予宣告緩刑2 年，
    以啟自新。至被告儀彰公司為營利法人，為營利目的排放含
    有害健康物質超過放流水標準之廢水，依法僅處以罰金，是
    本院認尚無宣告緩刑之必要，併此敘明。
、無罪部分
一、聲請簡易判決處刑意旨另略以：被告乙○○受僱於被告儀彰
    公司擔任廠長職務，在上開工廠內從事電鍍工作，其明知被
    告儀彰公司並無排放廢水許可證或簡易排放許可文件，且所
    排放廢水所含之有害健康物質不得超過放流水標準，仍未依
    規定申請取得排放許可，竟仍於98年7 月14日，在上址將電
    鍍作業所產生含有經行政院環境保護署公告為有害健康物質
    「總鉻」之超過放流水標準之廢水直接排入廠房附近排水溝
    之地面水體。嗣於同日下午3 時許，經警會同彰化縣環境保
    護局稽查人員前往上址之工廠稽查並採樣送驗，測得採取廢
    水樣本中所含有害健康物質「總鉻」之檢測值分別為24.8mg
    /L（採樣地點：上址工廠外排水溝）及3.74mg/L（採樣地點
    ：上址工廠廢水放流口），均已逾行政院環境保護署依據水
    污染防治法第7 條第2 項及第36條第2 項所訂定之有害健康
    物質之放流水標準【總鉻最大限值為2. 0mg/L】，而悉上情
    ，因認被告乙○○涉有水污染防治法第36條第1 項之罪嫌，
    應依同法第39條規定，科以同法第36條第1 項之罰金。
二、按犯罪事實應依證據認定之，無證據不得認定犯罪事實，刑
    事訴訟法第154 條第2 項定有明文。復按所謂認定犯罪事實
    之證據，係指足以認定被告確有犯罪行為之積極證據而言，
    該項證據自須適合於被告犯罪事實之認定，始得採為斷罪資
    料；又事實之認定，應憑證據，如未能發現相當證據，或證
    據不足以證明，自不能以推測或擬制之方法，以為裁判基礎
    （最高法院29年上字第3105號、40年臺上字第86號判例意旨
    參照）。
三、公訴人認被告乙○○涉有上開罪嫌，無非係以被告乙○○於
    警、偵訊中之供述，及卷附臺灣省彰化縣政府營利事業登記
    證、水污染稽查紀錄、行政院環境保護署訂定之「放流水標
    準」、行政院環境保護署91年8 月30日修正公告之「有害健
    康物質之種類」各1 份、彰化縣環境保護局檢驗報告2 紙、
    稽查現場照片6 幀為其論據。惟訊據被告乙○○於本院審理
    時就其為被告儀彰公司之廠長，被告儀彰公司當時無排放廢
    水許可證或簡易排放許可文件，且98年7 月14日係其啟動廢
    水排放電源開關，當日所排放廢水所含之有害健康物質不得
    超過放流水標準等情，固坦承不諱，但辯稱其非被告儀彰公
    司之負責人，非水污染防治法第36條、39條處罰之對象等語
    ；其辯護人則辯以：水污染防治法第36條只罰負責人，而該
    條係刑法之特別法，應優先適用，故無刑法第31條共同正犯
    規定適用之餘地等語。
四、經查：
  (一)水污染防治法第36條第1 項係規定：「事業無排放許可證或
    簡易排放許可文件，且其排放廢水所含之有害健康物質超過
    放流水標準者，處負責人3 年以下有期徒刑、拘役或科或併
    科新臺幣20萬元以上100 萬元以下罰金。」；而參酌同法第
    39條「法人之負責人，法人或自然人之代理人、受僱人或其
    他從業人員，因執行業務犯第34條、第35條、第36條第1 項
    、第37條或第38條第2 項之罪者，除依各該條規定處罰其行
    為人外，對該法人或自然人亦科以各該條之罰金」規定，將
    執行業務之人區分為負責人、代理人、受僱人及其他從業人
    員等，可徵同法第36條第1 項所處罰之負責人，應指公司法
    第8 條所稱之「負責人」，於有限公司應為董事；至於公司
    部門之負責人或實際現場負責員工，並不包括在水污染防治
    法第36條第1 項所規定之事業負責人內，當亦非該條項所欲
    處罰之主體。查本件事業即被告儀彰公司為有限公司，其負
    責人即公司董事為被告甲○○，被告乙○○僅是被告儀彰公
    司負責工廠管理之廠長，依上開說明，被告乙○○即非被告
    儀彰公司之負責人，自難認被告乙○○係水污染防治法第36
    條第1 項所規範之處罰主體，合先敘明。
  (二)又依水污染防治法第39條之文義解釋，該條所規範者，係指
    於違反該法第34條、第35條、第36條第1 項、第37條或第38
    條第2 項規定之情形，除處罰各該條規定之對象（行為人或
    事業負責人）外，併處罰法人或自然人。易言之，於違反水
    污染防治法第34條、第35條、第37條規定之情形，除行為人
    依各該條規定處罰外，得併依該法第39條之規定，於「法人
    」之負責人、「法人或自然人」之代理人、受雇人或其他從
    業人員因執行業務而犯該法第34條、第35條、第37條之罪者
    ，處罰該「法人或自然人」罰金；另於違反水污染防治法第
    36條第1 項、第38條第2 項規定之情形，除依各該條規定處
    罰事業負責人外，得併依該法第39條之規定，於「法人」之
    負責人因執行業務而犯該法第36條第1 項、第38條第2 項之
    罪者，處罰該「法人」罰金；至於實際為該法第36條第1 項
    、第38條第2 項行為之代理人、受雇人或其他從業人員等行
    為人，因該法第36條第1 項、第38條第2 項並無處罰行為人
    之規定，依罪刑法定主義，自無依各該條項規定處罰行為人
    之餘地；又同法第39條之規定既非得對各該行為人處罰之依
    據，當亦不得依該條規定處罰實際行為人。是於違反水污染
    防治法第36條第1 項、第38條第2 項規定之情形，除依各該
    條規定處罰事業負責人及依該法第39條之規定處罰法人外，
    對實際為行為之代理人、受雇人或其他從業人員，尚無處罰
    之法律規定。從而，檢察官聲請簡易判決處刑書以被告乙○
    ○係實際從事上開排放廢水之行為人，執行業務犯水污染防
    治法第36條第1 項之罪，請求依同法第39條處以罰金刑，對
    法條之解釋及適用尚有誤解，難認有據。
  (三)另按現代刑事法律係採行為刑法之理論，亦即，刑事法律所
    規範之對象係「行為」，而非「行為人」，僅於行為人為刑
    事法律所規範之「行為」，為該行為之行為人始成為刑事處
    罰之對象。即依刑法之一般原理，犯罪主體應與刑罰主體一
    致，僅犯罪行為人始負刑事責任，刑罰係因犯罪行為人之犯
    罪行為而生之法律上效果，基於刑罰個別化之理論，因其行
    為而生之法律上效果，應歸屬於實行行為之人，此即為刑事
    責任個別化、刑止一身之原則（最高法院96年度臺上字第55
    20號判決意旨參照）。惟因現代社會經濟活動多樣頻繁，為
    適應社會經濟之需要，擴大企業組織活動之範圍，立法體例
    上常制定有各種行政法規，且為達成其行政目的，對於違反
    其命令或禁止規範之企業組織，亦有設有刑事處罰規定者，
    此即行政刑法；又為有效達成刑事處罰嚇阻犯罪之目的，自
    由刑毋寧是比罰金刑更具威嚇效力之刑罰，然因法人或事業
    體均無法受自由刑之處罰，而法人或事業體依法又均有負責
    人之設，是乃有將對法人或事業體犯罪所應受之刑事處罰，
    轉嫁由其負責人受罰之立法，此乃所謂「轉嫁罰」（或稱「
    代罰」）之制度，並為上揭刑事責任個別化、刑止一身原則
    之例外。然既屬例外，便須立法者明文立法；又犯罪行為人
    始負刑事責任既為刑事法律之原則，如法律規定由非為犯罪
    行為之人承擔另一犯罪行為人之刑事法律效果而受刑罰，除
    解釋為「轉嫁罰」之立法外，當不能認該非為犯罪行為之人
    係負自己之責任而受刑罰，否則不啻從根本否定現代刑事法
    律之「行為刑法理論」。再公司為法人，公司負責人為自然
    人，二者在法律上並非同一人格主體，公司因違反行政刑法
    而應受刑事處罰，依上所述，固非不得以立法將公司違法之
    效果規定為對公司負責人處以刑罰，但此僅能是「轉嫁罰」
    之立法，且不因該行政刑法除對公司負責人處以刑罰外，仍
    對公司處以罰金刑而不同，蓋此係行政刑法之立法不違反上
    揭「刑事責任個別化、刑止一身原則」之唯一解釋；此觀諸
    稅捐稽徵法第47條第1 項第1 款僅將有關對公司應處徒刑之
    刑罰，轉對公司負責人為處罰，仍得對公司處以罰金（參見
    臺灣高等法院96年度上訴字第1256號判決、臺灣高等法院臺
    中分院97年度上訴字第2391號判決），及勞工安全衛生法第
    31條第2 項雖就法人犯該條第1 項之罪者，為「除依第1 項
    規定處罰法人負責人外，並對法人科以第1 項之罰金」之規
    定，但最高法院均揭示各該條文對法人負責人之處罰係「轉
    嫁罰」之性質（最高法院69年臺上字第3068號判例、95年度
    臺上字第741 號、92年度臺上字第4025號及88年度臺上字第
    5455號判決意旨參照）益明。
  (四)依水污染防治法第36條第1 項之立法意旨以觀，違反該規定
    之主體係指事業本身，僅係基於刑事政策之考量，依轉嫁之
    法理，將犯罪與處罰主體分離，將事業之責任轉嫁於事業負
    責人，乃屬於「轉嫁罰」、「代罰」之性質，且不因同法第
    39條規定並得對該事業處以罰金而不同。又於此情形之事業
    負責人，既屬「代罰」之性質，即非因其本身行為具備犯罪
    構成要件相當性、違法性與有責性，亦即非因其本身之犯罪
    而負責任，自無與他人間有犯意聯絡、行為分擔，成立共同
    正犯之可能（最高法院93年度臺上字第5110號、94年度臺上
    字第2839號判決意旨參照）。則本件被告甲○○受水污染防
    治法第36條第1 項之處罰，既是因其為被告儀彰公司之負責
    人，基於「轉嫁罰」規定而代被告儀彰公司受刑罰，被告乙
    ○○自無從認與被告甲○○有何犯意聯絡及行為分擔，而得
    依刑法第31條第1 項之規定，與被告甲○○論以違反水污染
    防治法第36條第1 項之共同正犯。
  (五)綜上所述，被告乙○○既非水污染防治法第36條第1 項所規
    範之處罰主體，又無從與該條處罰主體之事業負責人即被告
    甲○○論以共同正犯，自無從依水污染防治法第36條第1 項
    規定相繩，此外，本院在得依或應依職權調查證據之範圖內
    ，復查無其他積極證據足認被告乙○○得依水污染防治法第
    36條第1 項規定論處之事證。另於違反水污染防治法第36條
    第1 項規定之情形，除依該條規定處罰事業負責人及依該法
    第39條規定處罰事業之法人或自然人外，因該法第39條並非
    得對事業代理人、受雇人或其他從業人員等實際行為人處罰
    之依據，當亦不得依該條規定處罰實際行為人。是依罪刑法
    定主義及揆諸前揭說明，本件尚不能證明被告乙○○犯罪，
    自應為被告乙○○無罪之諭知，以免冤抑。
據上論斷，應依刑事訴訟法第452 條、第299 條第1 項前段、第
301 條第1 項，水污染防治法第36條第1 項、第39條，刑法第11
條前段、第41條第1 項前段、第74條第1 項第1 款，判決如主文
。
本案經檢察官王元郁到庭執行職務
中    華    民    國    99    年    5     月    7     日
                  刑事第四庭    法  官  吳永梁
以上正本證明與原本無異。
如不服本判決應於收受判決後10日內向本院提出上訴書狀，並應
敘述具體理由；其未敘述上訴理由者，應於上訴期間屆滿後20日
內向本院補提理由書(均須按他造當事人之人數附繕本)「切勿逕
送上級法院」。
中    華    民    國    99    年    5     月    7     日
                                書記官  許原嘉
附錄論罪科刑法條全文：
水污染防治法第36條
事業無排放許可證或簡易排放許可文件，且其排放廢水所含之有
害健康物質超過放流水標準者，處負責人3 年以下有期徒刑、拘
役或科或併科新臺幣20萬元以上1 百萬元以下罰金。
前項有害健康物質之種類，由中央主管機關公告之。
水污染防治法第39條
法人之負責人、法人或自然人之代理人、受雇人或其他從業人員
，因執行業務犯第34條、第35條、第36條第1 項、第37條或第38
條第2 項之罪者，除依各該條規定處罰其行為人外，對該法人或
自然人亦科以各該條之罰金。

司法院資訊處製作；財團法人民間司法改革基金會備份。
